臺灣高等法院民事判決　　　　　　　　 100年度家上字第58號
上　訴　人　鄭玉鉞原名鄭玉越.
訴訟代理人　陳鄭權律師
複 代理 人　何豐行律師
被 上訴 人　謝青梅
上列當事人間請求離婚事件，上訴人對於中華民國100年1月19日
臺灣桃園地方法院99年度婚字第 598號第一審判決提起上訴，經
本院於100年7月26日言詞辯論終結，判決如下：
    主      文
原判決廢棄。
准上訴人與被上訴人離婚。
第一、二審訴訟費用由被上訴人負擔。
    事實及理由
一、上訴人起訴主張：兩造於民國（下同）90年12月 2日結婚，
    並於95年10月30日辦妥結婚登記，二人婚後並未育有子女。
    被上訴人因愛無故吃醋、愛計較之個性，經常藉故與伊吵架
    ，且常於吵架後離家出走，並與伊與前妻所生子女相處不洽
    ，伊念及夫妻一場，一再忍受被上訴人之無理取鬧及折磨，
    長期受有不堪同居之虐待。伊為維持家計，自88年間起即以
    民俗療法賺錢養家，嗣於99年 1月16日將工作室遷至兩造住
    處，但被上訴人每見到女性客人即生疑心。99年 1月24日，
    同門師姊邱桂英因肩背酸痛，前來伊位於桃園縣中壢市○○
    路 ○段418巷12號5樓之家中作民俗療法調理，結束後在客廳
    休息時，被上訴人適自外返家，即醋勁大發抓住邱桂英之頭
    髮與皮包，對邱桂英動粗，伊立即將其拉開，反遭被上訴人
    咬傷，伊遂報警備案，被上訴人卻誣指伊有婚外情，當晚即
    不讓伊返家，伊祇得求助於學生李月嬌，由其提供桃園縣楊
    梅鎮○○路 ○段33巷40號空屋借伊暫住。嗣伊於99年2月9日
    發生車禍，在中壢新國民醫院住院治療，被上訴人雖前來探
    望，然伊於同年2月15日（農曆大年初2）出院時要求返家療
    傷，被上訴人仍予拒絕，伊不得已，祇得借住同門師兄李昌
    虔之住處，並由其照顧伊之生活起居，嗣伊於同年 5月25日
    又被車撞傷，至今仍在繼續治療中。其間伊多次要求返家，
    被上訴人竟以此脅迫伊書寫內容不實之悔過書並為不實之錄
    音，伊依其意思書寫約10張內容大同小異之悔過書，乃被上
    訴人仍拒絕伊返家，至此伊方知上當。又被上訴人與其前夫
    所生之子吳啟華曾3次持木棍、1次持刀械欲傷害伊，被上訴
    人在場並未阻止。伊受被上訴人折磨與威脅已達10年，如今
    伊已心死情枯，兩造間之婚姻關係顯已無法繼續維持等情，
    爰依民法第1052條第1項第3款、第4款、第5款及同條第 2項
    之規定，請求擇一判決准伊與被上訴人離婚。原審判決駁回
    上訴人之訴，上訴人不服，提起上訴，聲明求為判決：(一)原
    判決廢棄。(二)請准上訴人與被上訴人離婚。
    被上訴人則以：兩造皆屬第二春之婚姻，伊甚為珍惜，不願
    與上訴人離婚。99年 1月24日上訴人趁伊返回娘家之際，邀
    訴外人邱桂英至家中，伊返家撞見，上訴人因而對伊施暴，
    經伊報警處理。嗣上訴人之兒女建議上訴人暫時外居，自思
    己過。上訴人因車禍受傷住院期間，伊赴醫院照護，並支付
    醫療費用。而上訴人自99年 1月24日至今，對伊生活未曾聞
    問，是上訴人不願回家，伊並未拒絕上訴人返家。伊子吳啟
    華並未與兩造共同生活，亦未持刀械欲傷害上訴人，上訴人
    所言絕非事實。伊並未動手毆打邱桂英，實因邱桂英與上訴
    人間有男女之情，上訴人始親筆書寫悔過書兩封，上訴人違
    背婚姻承諾在先，並無立場請求離婚等語，資為抗辯。並聲
    明：上訴駁回。
二、經查上訴人主張兩造於90年12月 2日結婚，並於95年10月30
    日辦妥結婚登記，婚後並未育有子女，婚姻關係現仍存續中
    之事實，業據其提出戶籍謄本為證（見原審卷第 7頁），且
    為被上訴人所不爭執，自堪信為真實。
三、按有民法第1052條第 1項以外之重大事由，難以維持婚姻者
    ，夫妻之一方得請求離婚；但其事由應由夫妻之一方負責者
    ，僅他方得請求離婚，民法第1052條第 2項定有明文。所謂
    「有前項以外之重大事由，難以維持婚姻者」，乃抽象的、
    概括的離婚事由，係民法親屬編於74年修正時，為因應實際
    需要，參酌各國立法例，導入破綻主義思想所增設，其目的
    在使夫妻請求裁判離婚之事由較富彈性。但其事由應由夫妻
    一方負責者，僅他方得請求離婚，是其所採者為消極破綻主
    義精神，而非積極破綻主義。因此，若夫妻雙方均為有責時
    ，則應衡量比較雙方之有責程度，而許責任較輕之一方向應
    負主要責任之他方請求離婚，如雙方之有責程度相同，則雙
    方均得請求離婚，以符公平，且符合民法第1052條第 2項規
    定之立法目的（最高法院95年度台上字第1450號判決參照）
    。又婚姻是否難以維持，應斟酌婚姻是否已生破綻而無回復
    之希望，亦即該難以維持婚姻之事實，依客觀之標準，是否
    已達於倘處於同一境況，任何人均將喪失維持婚姻意欲之程
    度而定（最高法院94年度台上字第 115號判決參照）。經查
    ，被上訴人於99年 1月24日自外返回兩造住處時，發現上訴
    人與訴外人邱桂英同處一室，因認彼二人間有曖昧關係，而
    與上訴人及邱桂英發生拉扯，三人於拉扯過程中均有受傷，
    事後兩造互對他方聲請通常保護令及提出傷害告訴，被上訴
    人與邱桂英亦互控傷害等情，有原審法院99年度家護字第44
    7、519號民事通常保護令、及臺灣桃園地方法院檢察署檢察
    官 100年度偵字第6998、7001號起訴書可按（見原審卷67至
    70頁及本院卷 180頁），且為兩造所不爭執。茲姑不論上訴
    人與邱桂英間有無不正常男女關係乙事，兩造各執一詞，然
    上開事件確係兩造發生衝突之導火線，而上訴人就該事件之
    發生固難辭其咎。惟婚姻為二人之結合，一方於過程中犯錯
    ，尚難完全避免。如遇此情事，經雙方深思熟慮後，仍欲繼
    續維持其婚姻時，自應以信諒為基，情愛相隨，互相扶持，
    妥為經營彼此間之婚姻關係。若他方自恃錯不在己，對犯錯
    之一方始終冷漠刻薄，尤甚路人，將使婚姻破綻更形擴大，
    終至無回復之希望。經查，上開事件發生後，上訴人雖依其
    次子鄭傑仁之建議，暫時離家在外居住，為兩造所不爭執（
    見本院卷59、197頁）。惟上訴人其後兩度發生車禍受傷，
    被上訴人仍堅持不允上訴人返家療養，致上訴人出院後仍須
    借住友人住處，業據證人李昌虔在本院證述屬實（見本院卷
    164 頁背面），顯見被上訴人對於上訴人已無夫妻情份可言
    。而上訴人嗣已屢次向被上訴人表示道歉悔過，請求給予復
    合機會，並允其返回兩造共同住處，或退而請求返家拿取個
    人物品，有被上訴人提出之悔過書及簡訊可稽（見原審卷30
    、31頁及本院卷123至125頁），並有郵局存證信函足按（見
    本院卷34、35、72至77、140至142頁）。乃被上訴人均予拒
    絕，除以簡訊或傳真冷漠回應：「鄭玉越：1383函收悉。請
    遵家護第447及519令執行即可」、「鄭先生（玉鉞）：所提
    之事物請詳細列明併列交付時間及地點，3月7日本人有要事
    ，不候」、「陳大律師：貴委託人鄭玉鉞所承列之物品及所
    訴之物已於上次傳真中言明將交付時間及地點列明，才方便
    瞭解處置，而鈞座不知是不解或故意不知，再行干擾，一切
    行為自負，不再贅言」、「鄭先生：請詳述列明並列舉獲得
    來源，待你侵占官司結束後一併列還，請勿再騷擾，若有不
    當行為，法律責任自負」（見本院卷127、133、139、154頁
    ）外；並針對上訴人發函要求返家或取物乙事，再次聲請核
    發通常保護令，而經原審法院以100年度家護字第375號裁定
    駁回，有該民事裁定可按（見本院卷 184頁）。且上訴人當
    庭提出返家之請求時，被上訴人仍表示：「我現在心情上無
    法接受他（指上訴人）回家。如果離婚訴訟判決駁回（上訴
    人之訴）確定，上訴人能不能回來？我還要尊重孩子的意見
    」等語，不予同意（見本院卷90頁）。而上訴人就被上訴人
    拒不交付其個人物品乙事，亦對於被上訴人提出侵占罪之告
    訴，有臺灣桃園地方法院檢察署檢察官 100年度偵字第7000
    號不起訴處分書、及臺灣高等法院檢察署 100年度上聲議字
    第3571號處分書足按 （見本院卷99至100、189至191頁）。
    是兩造至此已形同水火，其夫妻間之互信、互愛基礎，已因
    破綻擴大而蕩然無存，衡諸常情，任何人處於此一境況，均
    將喪失維持婚姻之意欲，足見兩造間之婚姻破綻已無回復之
    希望。而被上訴人對於該破綻最終無法修復之結果，應屬有
    責，並與上訴人最初造成破綻之有責程度相當。準此，兩造
    就彼等婚姻發生破綻，並致難以維持之重大事由，同係可受
    歸責，且雙方之有責程度應屬相同。揆諸前揭說明，上訴人
    本於民法第1052條第 2項之規定，請求判決准與被上訴人離
    婚，應屬有據。至上訴人另併依同條第1項第3、4、5款之規
    定，請求判決離婚部分，即屬毋庸再予審究。
四、綜上所述，上訴人本於民法第1052條第 2項之規定，請求判
    准上訴人與被上訴人離婚，自屬應予准許。從而原審所為上
    訴人敗訴之判決，尚有未洽。上訴論旨指摘原判決不當，求
    予廢棄改判，為有理由。
五、至兩造其餘之攻擊或防禦方法及證據，經本院斟酌後，認為
    均不足以影響本判決之結果，自無逐一詳予論駁之必要，併
    此敘明。
六、據上論結，本件上訴為有理由，依民事訴訟法第 450條、第
    78條，判決如主文。
中    華    民    國   100    年    8     月    9     日
                  民事第七庭
                        審判長法  官  鄭三源
                              法  官  林玉珮
                              法  官  梁玉芬
正本係照原本作成。
如不服本判決，應於收受送達後20日內向本院提出上訴書狀，其
未表明上訴理由者，應於提出上訴後20日內向本院補提理由書狀
（均須按他造當事人之人數附繕本）上訴時應提出委任律師或具
有律師資格之人之委任狀；委任有律師資格者，另應附具律師資
格證書及釋明委任人與受任人有民事訴訟法第466條之1第1項但
書或第2項（詳附註）所定關係之釋明文書影本。如委任律師提
起上訴者，應一併繳納上訴審裁判費。
中    華    民    國   100    年    8     月    9     日
                              書記官  常淑慧
附註：
民事訴訟法第466條之1（第1項、第2項）：
對於第二審判決上訴，上訴人應委任律師為訴訟代理人。但上訴
人或其他法定代理人具有律師資格者，不在此限。
上訴人之配偶、三親等內之血親、二親等內之姻親，或上訴人為
法人、中央或地方機關時，其所屬專任人員具有律師資格並經法
院認為適當者，亦得為第三審訴訟代理人。